臺灣高等法院刑事裁定
109年度毒抗字第277號
抗  告  人  郭俊安




上列抗告人因違反毒品危害防制條例案件，不服臺灣新北地方法
院中華民國109年10月20日裁定（109年度毒聲字第731號），提
起抗告，本院裁定如下：
    主  文
原裁定撤銷。
檢察官之聲請駁回。
    理  由
一、原裁定意旨（略以）：抗告人即被告甲○○經檢察官聲請基於
    施用第二級毒品之犯意，於民國109年7月23日16時30分為警
    採尿時起回溯96小時內之某時許，在不詳地點，以不詳方式
    ，施用第二級毒品甲基安非他命1次。被告於偵查中否認有
    施用毒品犯行，惟查被告於109年7月23日16時30分許為警採
    集之尿液檢體，經檢送台灣檢驗科技股份有限公司濫用藥物
    臺北實驗室以酵素免疫分析法（EIA ）初驗及以氣相層析／
    質譜儀法（GC/MS ）、液相層析串聯質譜儀（LC/MS/MS）複
    驗檢驗結果，發現確呈安非他命類（安非他命、甲基安非他
    命）陽性反應。按人體施用甲基安非他命後，其主要代謝物
    中，未改變型態的甲基安非他命占施用劑量達百分之43，安
    非他命則約為百分之5；人體若係施用安非他命後，主要代
    謝物中則有未改變型態之安非他命，但無甲基安非他命，此
    經法務部調查局以93年5月4日調科壹字第09362413980 號函
    釋明在案，足見人體若施用安非他命，其尿液代謝物不可能
    出現甲基安非他命，惟人體若施用甲基安非他命，其尿液代
    謝物除主要有甲基安非他命外，亦可能有少量之安非他命，
    是本件被告之尿液除呈現較少量之安非他命外，主要係呈現
    甲基安非他命之陽性反應，依上開函示，被告自不可能係施
    用安非他命，而應係施用甲基安非他命。次按甲基安非他命
    經口服投與後約百分之70於24小時內自尿中排出，約百分之
    90於96小時內自尿中排出，由於甲基安非他命成分之檢出與
    其投與方式、投與量、個人體質、採集尿液檢體時間與檢測
    儀器之精密度等諸多因素有關，因此僅憑尿液中呈安非他命
    陽性反應，並無法確實推算吸食時間距採集時間之長短，惟
    依上述資料推斷，最長可能不會超過4日。被告所採尿液送
    驗結果既有安非他命、甲基安非他命之陽性反應，復該結果
    係採用氣相層析／質譜儀法、液相層析串聯質譜儀進行確認
    ，已足排除被告因服用藥物導致呈毒品偽陽性反應之可能，
    顯見被告在109年7月23日16時30分許為警採尿往前回溯96小
    時內之某時點（不含公權力拘束期間），確曾有施用第二級
    毒品甲基安非他命之事實。此外，復有扣案之甲基安非他命
    1包（淨重0.2012公克，驗餘淨重0.1998公克）及卷附自願
    受搜索同意書、新北市政府警察局三重分局109 年7 月23日
    搜索扣押筆錄暨扣押物品目錄表、臺北榮民總醫院109 年9 
    月3 日北榮毒鑑字第C0000000號毒品成分鑑定書、扣案毒品
    照片可資佐證，是被告否認有施用毒品犯行，不足採信。又
    被告前曾因施用毒品案件，經本院以97年度毒聲字第382 號
    裁定送觀察、勒戒，嗣經提起抗告，經臺灣高等法院以97年
    度毒抗字第163 號裁定抗告駁回而確定，執行後認無繼續施
    用毒品之傾向，於97年7月23日執行完畢釋放出所，並經臺
    灣新北地方檢察署檢察官以97年度毒偵字第642號為不起訴
    處分確定，其後未再受任何觀察、勒戒或強制戒治之執行，
    亦無施用毒品經法院論罪科刑及執行。被告所犯本案施用毒
    品犯行，係於前開觀察、勒戒處分執行完畢釋放3年後再犯
    ，應依前述規定令被告入勒戒處所觀察、勒戒，准予檢察官
    的聲請，爰依毒品危害防制條例第20條第1項及觀察勒戒處
    分執行條例第3條第1項規定，裁定將被告送勒戒處所觀察、
    勒戒等語。
二、抗告意旨（略以）：抗告人即被告甲○○自97年受觀察、勒戒
    處分執行完畢後直至本案近10年均無相關施用毒品的紀錄，
    本次檢出的藥量意微量，抗告人非重大成癮性施用者，抗告
    人於7月間終求得穩定工作。上班數月，家中經濟日趨穩定
    ，裁定觀察、勒戒恐使抗告人工作喪失，家中經濟來源中斷
    ，無人照顧術後親人的起居，對工作及家庭產生重大影響。
    又承辦檢察官未曾詢問有無接受觀察勒戒意願，且未敘明選
    擇聲請觀察勒戒的具體理由，即聲請對抗告人人身自由影響
    較為重大的處分，對抗告人造成難以回復的影響，難謂無違
    反比例原則、平等原則，或有裁量怠惰的瑕疵；且法院未保
    障抗告人的聽審權，未通知抗告人到庭陳述意見，即准予檢
    察官的聲請，有違憲法正當法律程序，請求撤銷原裁定，更
    為適當的裁定等語。
三、正當法律程序保障聽審權的憲法上意義與要求：
    按受到司法院大法官釋字第384號引進「正當法律程序」原
    則的影響，大法官自其後多起解釋有意將憲法第16條的「訴
    訟權」與第8條的「正當法律程序原則」結合論述。而基於
    憲法第16條人民訴訟權之制度性保障，及憲法第8條正當法
    律程序原則，於法院裁判前，當事人應享有在法官面前陳述
    之聽審權。司法院大法官釋字第482號解釋理由書第一段亦
    嘗謂：「憲法第16條規定，人民有請願、訴願及訴訟之權。
    所謂訴訟權，乃人民司法上之受益權，即人民於其權利受侵
    害時，依法享有向法院提起適時審判之請求權，且包含聽審
    、公正程序、公開審判請求權及程序上之平等權等」；又例
    如釋字第582號解釋理由書亦謂：「足見刑事被告享有詰問
    證人之權利，乃具普世價值之基本人權。在我國憲法上，不
    但為第16條之訴訟基本權所保障，且屬第8條第1項規定『非
    由法院依法定程序不得審問處罰』、對人民身體自由所保障
    之正當法律程序之一種權利」。釋字第665號亦謂：「憲法
    第16條規定保障人民之訴訟權，其核心內容在於人民之權益
    遭受侵害時，得請求法院依正當法律程序公平審判，以獲得
    及時有效之救濟」。而最近公布之釋字第737號解釋文更宣
    示：「本於憲法第8條及第16條人身自由及訴訟權應予保障
    之意旨，對人身自由之剝奪尤應遵循正當法律程序原則。偵
    查中之羈押審查程序，應以適當方式及時使犯罪嫌疑人及其
    辯護人獲知檢察官據以聲請羈押之理由；除有事實足認有湮
    滅、偽造、變造證據或勾串共犯或證人等危害偵查目的或危
    害他人生命、身體之虞，得予限制或禁止者外，並使其獲知
    聲請羈押之有關證據，俾利其有效行使防禦權，始符憲法正
    當法律程序原則之要求」；解釋理由書並補充謂：「至於使
    犯罪嫌疑人及其辯護人獲知檢察官據以聲請羈押之理由及有
    關證據之方式，究採由辯護人檢閱卷證並抄錄或攝影之方式
    ，或採法官提示、告知、交付閱覽相關卷證之方式，或採其
    他適當方式，要屬立法裁量之範疇。惟無論採取何種方式，
    均應滿足前揭憲法正當法律程序原則之要求」等語。以上均
    屬大法官對於被告憲法上聽審權保障之確認。
四、聽審權與法律上告知義務的關係：
    就法律層次而言，因為公民與政治權利國際公約及經濟社會
    文化權利國際公約施行法第2條而取得國內法效力的公民與
    政治權利國際公約第14條第3項第7款即規定：「審判被控刑
    事罪時，被告一律有權平等享受下列最低限度之保障：（七
    ）不得強迫被告自供或認罪」。而刑事訴訟法第95條第1項
    並明定踐行所有訊問被告程序之國家機關（包括法官在內）
    的告知義務：「訊問被告應先告知下列事項：一、犯罪嫌疑
    及所犯所有罪名。罪名經告知後，認為應變更者，應再告知
    。二、得保持緘默，無須違背自己之意思而為陳述。三、得
    選任辯護人。如為低收入戶、中低收入戶、原住民或其他依
    法令得請求法律扶助者，得請求之」。尤其第一款的罪名告
    知，就是源自於聽審權保障中之請求資訊權，唯有被告知悉
    其以何種罪名被調查、偵查、審判，始能據以判斷其是否及
    如何因應國家行為；第二款的緘默權告知更是基於憲法訴訟
    權及正當法律程序而來的「不自證己罪權」，亦即人民沒有
    理由，更沒有義務被強迫作出不利自己之陳述而遭致國家「
    處罰」。這樣的不自證己罪原則含有尊重人性尊嚴的嚴肅意
    義。本院以為，被告的聽審權內容，至少含有請求資訊權、
    請求表達權及請求注意權三大內涵。
五、聲請觀察、勒戒程序的聽審權保障：
    以本案的聲請觀察勒戒為例，實務上檢察官吝於在訊問被告
    時，讓被告就是否觀察、勒戒於事前表示意見，其後聲請書
    亦未送達被告，導致被告根本無從知悉已遭聲請，法院即應
    讓被告知悉檢察官提出如何的證據足以證明有應為觀察、勒
    戒的事由，通常就是透過閱卷權，至少如釋字第737號解釋
    所指示：「或採法官提示、告知、交付閱覽相關卷證之方式
    ，或採其他適當方式或至少以口頭或其他適當方式來實踐」
    （請求資訊權）；於知悉證據後，要讓被告有陳述並對之辯
    明的機會，尤其在要對被告作出不利益的，實有拘束人身自
    由效果的令入勒戒處所觀察、勒戒處分前，應讓被告能陳述
    其意見（請求表達權）；而被告的答辯及表達，法官要能實
    質且有效的回應，提出論理及說服的過程，被告始能得知法
    官有無注意，並足供上級審法院檢驗（請求注意權）。再以
    行政程序法第102條規定為例（行政罰法第42條本文亦同）
    ，行政機關作成限制或剝奪人民自由或權利之行政處分前的
    「陳述意見權」，其理論基礎就是憲法聽審權。要能取得資
    訊（請求資訊權），才能有效的陳述意見，待充分陳述與答
    辯後，作出行政處分的機關就要有所回應（請求表達權）。
    同樣是國家公權力的對待，效果更為嚴厲的剝奪人身自由的
    觀察、勒戒處分，自更無剝奪被告聽審權的道理。
六、未保障聽審權的裁定程序有違憲之情： 
    我國刑事司法實務，習以刑事訴訟法第221條規定（判決，
    除有特別規定外，應經當事人之言詞辯論為之）的反面解釋
    ，而以「判決」與「裁定」為區分標準，向認為僅前者須為
    言詞辯論，將言詞辯論窄化為聽審權，後者僅以書面審理即
    可。殊不知言詞辯論性質，應屬事後訴訟救濟權之內涵，勉
    可謂強度的聽審權保障，但重點在事後救濟的訴訟程序，與
    上述最基本的於事前陳述意見機會的聽審權保障，尚有不同
    。總之，認為凡裁定即無須以言詞訊問或審理，而流於書面
    審理的作法，其實都有可能侵害被告的聽審權而有違憲之虞
    。除本案所涉毒品危害防制條例第20條所定，由法院裁定的
    觀察、勒戒處分，以及依據刑事訴訟法第476條的撤銷緩刑
    裁定等，都應該以保障被告或受刑人的聽審權為最低正當法
    律程序之要求。換言之，即使法律沒有明定應予事前訊問，
    基於憲法聽審權的保障，如未給予當事人民事前言詞陳述意
    見之機會，此等裁定都可能是違憲的。在採取有對於個案裁
    判進行憲法審查的國家，例如德國彼邦的「裁判憲法訴願制
    度」(Urteilverfassungsbeschwerde)，所謂「合法但違憲
    」的裁判，就是指此類表面上看似合於法律，實則違憲侵害
    人民基本權（本案就是聽審權）的司法裁判。是此類案件，
    如受聲請法院就檢察官之聲請，並未通知被告並開庭言詞審
    理，或至少有使被告於事先提出書面，以保障被告陳述意見
    之機會，自有害被告受憲法及上述公民與政治權利國際公約
    所保障之聽審權，其程序自有不符正當法律程序之要求，並
    侵害當事人民之訴訟權保障。
七、原審法院及檢察官因均未保障被告聽審權，有違正當法律程
    序：
　　查本件檢察官於聲請觀察、勒戒前的109年7月24日雖有訊問
    抗告人即被告甲○○，惟毋寧是因為司法警察以持有毒品現行
    犯逮捕被告，經訊問後移送檢察官所為調查是否有施用毒品
    犯行的偵查複訊行為，依卷內訊問筆錄觀之，從未告知被告
    觀察、勒戒的法律要件及效果，僅調查訊問是否曾經觀察、
    勒戒處分，卻未給予被告就是否觀察、勒戒，或以替代處分
    等，有事前陳述意見之機會（參見109年度毒偵字第5084號
    偵查卷109年7月24日檢察官訊問筆錄）。換言之，並未給予
    被告對於是否觀察、勒戒之處分，於事前表示意見，檢察官
    所能考量者亦僅有該份偵訊筆錄，其後檢察官的聲請書也根
    本未送達被告，導致被告無從得知已遭聲請，更無可能在法
    院裁定前，能有向法官事前陳述之機會，顯然漠視被告事前
    陳述意見權的保障。而原審法院在裁定是否觀察、勒戒前，
    亦未開庭訊問被告，或至少以書面通知被告使有以言詞或書
    面陳述答辯之機會，收案至裁定僅隔1日。換言之，本案所
    有程序均以書面審查，被告直到收受原審裁定之前，均不知
    有此聲請之程序，明顯對於被告聽審權之保障不足，有害被
    告受上述憲法及公民與政治權利國際公約所保障之聽審權，
    其程序自有不符正當法律程序之要求，並侵害被告之訴訟權
    保障，已屬違法不當，自有未洽。
八、原審裁定未審查檢察官聲請裁量權之合法妥適性：
（一）按犯（毒品危害防制條例）第10條施用第一級、第二級毒
      品罪者，檢察官應聲請法院裁定，或少年法院（地方法院
      少年法庭）應先裁定，令被告或少年入勒戒處所觀察、勒
      戒，其期間不得逾2月。觀察、勒戒或強制戒治執行完畢
      釋放後，3年內再犯第10條之罪者，檢察官或少年法院（
      地方法院少年法庭）應依法追訴或裁定交付審理。109年1
      月15日修正後毒品危害防制條例第10條第1項、第23條第2
      項分別定有明文。換言之，觀察、勒戒程序屬刑事訴訟程
      序之一環，作為被告是否為刑事處遇的前提程序，如經觀
      察、勒戒或強制戒治執行完畢釋放後，3年內再犯施用第
      一、二級毒品之罪者，始構成毒品危害防制條例第10條之
      罪。
（二）依據觀察勒戒處分執行條例第5條第1項規定，除少年得由
      少年法院（庭）另行指定適當處所執行外，受觀察、勒戒
      人應收容於勒戒處所，執行觀察、勒戒處分。其屬拘束人
      身自由之保安處分，性質與刑罰無異（刑法第1條第2項參
      見）。是基於侵害最小之必要性原則，97年4月30日另修
      正公布毒品危害防制條例第24條第1項規定：「本法第20
      條第1項及第23條第2項之程序，於檢察官先依刑事訴訟法
      第253條之1第1項、第253條之2之規定，為附命完成戒癮
      治療之緩起訴處分時，或於少年法院（地方法院少年法庭
      ）認以依少年事件處理法程序處理為適當時，不適用之」
      。賦與檢察官有「附命完成戒癮治療之緩起訴處分」以替
      代收容於勒戒處所，執行觀察、勒戒處分之方式，侵害施
      用毒品者之人身自由較為輕微。立法者並於同條例第24條
      第3項，將同條第1項所適用之戒癮治療之種類、其實施對
      象、內容、方式與執行之醫療機構及其他應遵行事項之辦
      法及完成戒癮治療之認定標準，授權由行政院定之。
（三）行政院於97年10月30日制定發布「毒品戒癮治療實施辦法
      及完成治療認定標準」（以下簡稱戒癮治療認定標準），
      並於102年6月26日修正施行第2點第1項，將戒癮治療之實
      施對象，從施用第一級毒品海洛因、嗎啡、鴉片及前開相
      類製品者，擴及於包括施用第二級毒品者；同點第2項則
      明被告有下列情事之一時，不適合為附命完成戒癮治療之
      緩起訴處分。但無礙其完成戒癮治療之期程者，不在此限
      ：一緩起訴處分前，因故意犯他罪，經檢察官提起公訴或
      判決有罪確定。二緩起訴處分前，另案撤銷假釋，等待入
      監服刑。三緩起訴處分前，另案羈押或執行有期徒刑。同
      標準第6點第1項則規定：「檢察官為緩起訴處分前，應得
      參加戒癮治療被告之同意，並向其說明完成戒癮治療應遵
      守事項後，指定其前往治療機構參加戒癮治療」。
（四）足認行政院基於立法者之授權，對於「初犯」者之毒癮治
      療方式，採行「觀察、勒戒」與「附戒癮治療之緩起訴處
      分」併行之雙軌模式，即使屬「5年內再犯」者，檢察官
      亦仍得參酌被告之特殊情狀，裁量選擇予以逕行提起公訴
      ，或仍為上述緩起訴處分處理。
（五）不論「觀察、勒戒處分」或「附戒癮治療條件之緩起訴處
      分」，均為使施用毒品者得以有效戒除毒癮所設，檢察官
      固有選擇裁量權，惟此處之裁量權非得恣意為之，仍應斟
      酌個案具體情節，考量對被告戒癮之成效及其人身自由侵
      害之程度，權衡而為合義務性之裁量。經查本件被告前曾
      於97年間因施用毒品案件經送觀察、勒戒後，認無施用傾
      向而於當年為不起訴處分釋放，直至本案即109年7月23日
      因持有毒品經警逮捕，其間長達12年之久未有施用，亦無
      其他與毒品相關的前案紀錄，有本院被告前案紀錄表在卷
      為憑。檢察官於聲請前，並無給予被告就是否觀察、勒戒
      ，或以戒癮治療為緩起訴處分條件，為事前表示意見之機
      會，原審亦未開庭給予被告就此有陳述意見之機會，除有
      侵害聽審權保障之虞，業如前述外，更因為原審及檢察官
      均吝於給予被告為此等言詞或書面陳述之權，而導致無從
      妥適判斷檢察官對於觀察、勒戒的聲請，是否有怠惰或濫
      用裁量的違法裁量之情，已值斟酌。
（六）又查被告於查獲當日及疑送檢察官翌日訊問時，固然否認
      施用毒品犯行，惟經本院訊問被告時已坦承犯行，正因為
      檢察官及原審於聲請或裁定准許前，均未傳訊抗告人，或
      給予其有事前陳述意見的機會，致抗告人不及坦承犯行。
      且觀檢察官聲請意旨，全無對於被告生活狀況、家庭背景
      、經濟狀態、是否對於毒品並無過度依賴性而得自主戒治
      、是否必須逕以侵害被告人身自由最劇的令入戒治處所觀
      察、勒戒之方式不可等，有如何的理由不能以其他戒癮治
      療附條件緩起訴之方式為之？均未見檢察官詳加調查審酌
      ，亦未告知被告有何不適合為戒癮治療之原因。原審裁定
      亦未見審查聲請人是否及如何行使裁量權，在對於被告侵
      害較微的附戒癮條件的緩起訴處分，及侵害較劇的本案聲
      請觀察、勒戒處分之間，有無遵守侵害最小的必要性原則
      ，而是否違反比例原則？又有無與事件無關之考量，或於
      相同事件為不同處理之違反平等原則等情事，而有裁量怠
      惰或濫用裁量之違法。原審僅以被告於偵查中否認犯行不
      可採信，被告依法符合曾經觀察、勒戒執行完畢3年後再
      犯本案，依法得裁定觀察、勒戒為由，即准予檢察官的聲
      請。正因為檢察官及原審均疏於保障聽審權，檢察官聲請
      觀察、勒戒的此類案件，向來不送達聲請書亦為司法實務
      常態，但常態存在不代表就是合法，只能說司法救濟實務
      對此也向來欠缺聽審權保障的審查監督作法。從而檢察官
      據以聲請的裁量因素，自聲請書難以窺見，至多僅有謂抗
      告人否認犯行，其他裁量因素均付知闕如，原審同因未予
      被告陳述意見機會，自亦難以調查各項裁量因素，即以被
      告確有施用毒品為由，及書面審查的例稿式用語「審核認
      聲請為正當」寥寥幾字，即准許以侵害最烈之令入戒治處
      所執行觀察、勒戒模式，實有可能違反比例原則而有怠於
      裁量導致違法之誤。
（七）就此，本院另依職權函詢檢察官，因何理由不採附條件戒
      癮治療緩起訴處分，而以聲請觀察、勒戒方式為之？經新
      北地方檢察署函覆（略以）：「被告曾因執行觀察、勒戒
      後，因認無繼續施用毒品傾向，於97年7月23日執行完畢
      釋放出所，仍不知悔改再犯本件施用毒品案件，且於警詢
      、偵訊時，均否認犯行，顯無悔意。且援用本院諸多裁定
      意旨，認是否給與行為人為附命完成戒癮的緩起訴處分，
      屬立法者賦與檢察官的職權，法院就此並無審酌餘地，本
      條例亦無明文規定於聲請觀察、勒戒前，應優先選擇是否
      為附命完成戒癮的緩起訴處分，此並非施用毒品者所得享
      有的程序權利，因而認檢察官自得依法聲請觀察、勒戒」
      等語（參見本院卷第23頁以下）。惟查任何國家公權力的
      行使，均應受憲法比例原則的限制（憲法第23條及大法官
      諸多解釋意旨），又憲法正當法律程序最重要的意涵就在
      保障人民聽審權，業如本院前述。此等均無待法律明文，
      遑論比例原則早有行政程序法的明文依據（參見行政程序
      法第7條），法院基於憲法即應予保障。尤以基於最小侵
      害原則，附命戒癮治療之緩起訴處分當然必須為優先考量
      ，此無須法律明文規定，而是檢察官基於職權行使裁量權
      時的內在界限。從而檢察官以法無明文規定必須優先考量
      及選擇是否為附命完成戒癮的緩起訴處分，而認此非施用
      毒品者的程序權利等語，此種誤認尚須法律有所明文始受
      限制或遵守的想法，不容否認或為為數不少的司法實務想
      法，但顯然是不解憲法正當法律程序原則真義的想法，這
      也是日後憲法訴訟法施行後，裁判憲法審查的核心重點。
      此外，檢察官於本案行使裁量權的因素僅有被告否認犯行
      ，顯無悔意等語，殊不論將此作為裁量因素，尚有違不當
      連結禁止原則的疑慮，至少欠缺其他的裁量因素，形同空
      泛裁量，且更誤以「是否給與行為人為附命完成戒癮的緩
      起訴處分，屬立法者賦與檢察官的職權，法院就此並無審
      酌餘地」、「法無明文規定於聲請觀察、勒戒前，應優先
      選擇是否為附命完成戒癮的緩起訴處分」等，此種顯然違
      反行政裁量權當然應受司法審查命題的說明回覆，基於比
      例原則，除非被告有無從或不宜以戒癮治療的緩起訴處分
      事由，否則檢察官以為其裁量權不受審查、法無明文規定
      ，自然會形成毫不附理由的自由選擇權，更誤以為以觀察
      、勒戒為原則的裁量想法。這種沒有節制、不附理由的「
      自由選擇」，至少是裁量怠惰，而形成濫用裁量權的違法
      。原審疏未對此為形式及實質上的審查監督，自有違失。
九、本院撤銷原裁定並自為聲請駁回之說明：
（一）本院為保障被告的訴訟權，也為保障其憲法上的聽審權，
      因而於抗告程序開庭訊問，以給予被告事後陳述之機會。
      豈料因為抗告不停止執行，檢察官業於109年12月9日對被
      告執行本件觀察、勒戒。訊據被告表示希望能以附戒癮治
      療代替觀察、勒戒處分，以及直到收受原審裁定才知道要
      觀察、勒戒，檢察官於聲請觀察、勒戒前並未使其表示意
      見，原審法院亦未給予知悉及答辯機會；家中僅有母親，
      且母親方生病身體不適，且僅有其工作維持家中經濟；已
      有在市場送貨的正當工作，突然被執行，其告訴雇主是參
      與軍中教召請假幾天，如再執行下去就工作不保；自97年
      間至本次被逮捕，已有多年均未施用毒品等語。
（二）經查抗告人已坦承檢察官聲請書所指施用毒品犯行，是原
      審援用抗告人於偵訊中否認犯行的抗辯，論定抗告人的犯
      後態度，已不足採。另被告有長達至少12年之久並無失用
      毒品惡習，是否非以侵害較烈的入所觀察、勒戒，始得戒
      絕毒品，非無疑義，且倘抗告人進入戒治處所進行觀察、
      勒戒，勢將影響其工作，可預期對其家中經濟來源造成影
      響，所影響響者尚有唯賴抗告人扶養的母親。要考量的是
      ，如果進入戒治處所進行觀察、勒戒，是否反而更陷被告
      及其母於生活困頓之中。如此觀察、勒戒處分，豈能謂是
      為被告利益的良善的保安處分？檢察官的聲請理由及卷內
      資料全無證據證明抗告人有因而成癮至難以控制自己意志
      及行動，而不得不以拘禁處分助其戒毒之情，是既無從認
      定抗告人對於毒品有過度依賴性之現況，實無必要非以侵
      害其自由較劇的收容於勒戒處所監禁方式不可。從而，本
      件檢察官既有因誤認裁量權不受法院審查，而消極不行使
      裁量權之裁量怠惰瑕疵，原審也因為未給予抗告人陳述意
      見的機會，導致難有充分資訊判斷，冒然准許以侵害最烈
      之令入戒治處所執行觀察、勒戒方式，有違比例原則而有
      裁量違法之誤。本院依抗告意旨及現存證據判斷，本件仍
      應優先考量以附命戒癮治療之緩起訴處分為必要，足認檢
      察官之聲請不合法，應予駁回。
十、綜上所述，原審未於裁定前給予被告陳述意見之機會，侵害
    被告受訴訟權及正當法律程序保障之聽審權，復未見檢察官
    對於被告侵害較微的附戒癮條件的緩起訴處分，及侵害較劇
    的本案聲請觀察、勒戒處分之間，已有斟酌個案情節而裁量
    選擇聲請法院裁准觀察、勒戒的具體事證，自難謂檢察官已
    為合義務性裁量。原審裁定未審酌及此，疏未究明或通知檢
    察官補正其已為適法裁量的理由，逕依檢察官的聲請裁准執
    行觀察、勒戒，即有違誤，本院逕以調查所得，基於比例原
    則，認被告仍以附戒癮治療條件之緩起訴處分，對於被告人
    身自由之侵犯為輕，且仍能達到戒除毒品之可能，是依法撤
    銷原裁定，逕為聲請駁回之諭知。被告現所執行的觀察、勒
    戒更應即時停止，釋放出所。
十一、應依刑事訴訟法第413條前段，裁定如主文。 
中　　華　　民　　國　　109 　年　　12　　月　　17　　日
                  刑事第二庭    審判長法　官  周盈文  
                                      法　官  謝梨敏  
                                      法　官  錢建榮  
以上正本證明與原本無異。
不得再抗告。
                                      書記官  許俊鴻
中　　華　　民　　國　　109 　年　　12　　月　　17　　日